台灣高等法院高雄分院民事判決　九十二年度上易字第二八四號
　　　上　訴　人　永福化學工業有限公司
　　　法定代理人　甲○○
　　　訴訟代理人　王叡齡律師
　　　　　　　　　陳建誌律師
　　　上　訴　人　伸和鋼鐵有限公司　　設高雄縣大寮鄉○○○路三六七號
　　　法定代理人　乙○○　　　　　　　住台北縣永和市○○路○段二三五號二樓
　　　被 上訴 人　乙○○　　　　　　　住台北縣永和市○○路○段二三五號二樓
　　　右二人共同
　　　訴訟代理人　黃進祥律師
　　　　　　　　　江順雄律師
　　　　　　　　　黃建雄律師
當事人間請求損害賠償等事件，永福化學工業有限公司、伸和鋼鐵有限公司對於中華
民國九十二年八月二十二日臺灣高雄地方法院九十一年度訴字第一一八五號第一審判
決各自提起上訴，本院判決如左：
    主    文
永福化學工業有限公司、伸和鋼鐵有限公司之上訴均駁回。
第二審訴訟費用由永福化學工業有限公司、伸和鋼鐵有限公司各自負擔。
    事實及理由
一、本件上訴人永福化學工業有限公司起訴主張：
  (一)伊於九十年七月二十四日向原審執行處標買訴外人裕淳鋼鐵股份有限公司（下稱
    裕淳公司）所有坐落高雄縣大寮鄉○○段潮州寮小段六五六八─四八號土地及其
    上建號七四九、七四九─一、七四九─二、七四九─三、二四０六號等建物即門
    牌號碼為高雄縣大寮鄉○○街二九號廠房（原審八十八年度執字第二五五九六號
    ，下稱系爭房地），經拍定取得不動產權利移轉證書後，於同年八月十七日辦畢
    所有權移轉登記。系爭房地原由裕淳公司出租予訴外人元強有限公司，元強有限
    公司又轉租予上訴人伸和鋼鐵有限公司（下稱上訴人伸和公司），租期自八十八
    年三月一日起至九十二年六月一日止，每月租金新台幣（下同）三萬元，雖上訴
    人伸和公司之租賃權業經執行法院予以除去，拍賣公告並註明拍定後點交。惟上
    訴人伸和公司仍繼續占用系爭房地至九十一年一月十三日始搬遷，自伊於九十年
    八月十七日登記取得系爭房地所有權後，至九十一年一月十二日止（計至搬遷前
    一日），共一百四十九日，上訴人伸和公司係已屬無權占用，應返還不當利益予
    伊。計(1)無權占用「土地」部份為十三萬一千零二十二元。(2)無權占用「廠房」
    部分為十四萬九千元，合計二十八萬零二十二元。又上訴人伸和公司拒絕履行點
    交系爭房地予伊，致伊無法遷廠使用，每月仍須負擔原承租廠地之租金每月十萬
    元，受有積極財產之減損，依侵權行為規定，上訴人伸和公司應賠償伊二十萬元
    。總計上訴人伸和公司應給付伊四十八萬零二十二元。
  (二)伊取得系爭房地之所有權後，上訴人伸和公司未自動履行點交，原審執行處於九
    十一年一月十日現場執行點交時，經書記官逐一清點並製作上訴人伸和公司遺留
    物品清單一份，命上訴人伸和公司須於一月十三日下午四點前將該遺留物品遷移
    ，全部謄空點交予伊。嗣伊於當日下午按時前往接管時，上訴人伸和公司並無人
    員在場，惟發現上訴人伸和公司之法定代理人即被上訴人乙○○於點交前，已將
    系爭廠房辦公室設施、電力線、廠區鐵門及大門自動馬達搬遷，被上訴人所犯竊
    盜、毀損罪嫌，業經台灣高雄地方法院檢察署以九十一年度偵字第二一二六○號
    提起公訴。上開物品係附合於系爭房地上，已成為系爭房地重要成分，為伊所有
    ，爰依侵權行為法則，請求被上訴人賠償伊(1)廠區鐵門修復及大門自動馬達更換
    費用二十八萬零一百元，(2)辦公室設施修復費五萬零七百元，(3)電力線修復費十
    七萬五千九百八十元，合計五十萬六千七百八十元。
  (三)爰依侵權行為及不當得利規定，聲明求為判決：上訴人伸和公司應給付上訴人永
    福公司四十八萬零二十二元。被上訴人應給付上訴人永福公司五十萬六千七百八
    十元，及均各自起訴狀繕本送達翌日起至清償日止，按年息百分之五計算之利息
    。
二、上訴人伸和公司則以：拍賣之性質，在實務上認係民法之買賣，依最高法院卅三
    年上字第六○四號判例所示，在點交前，拍定人尚未取得對於拍賣物之使用、收
    益之權。本件系爭房地在未點交予上訴人永福公司前，上訴人永福公司並無使用
    、收益權，自不得依不當得利之規定請求賠償。又上訴人永福公司標買系爭房地
    前，早已於九十年一月一日向他人承租廠房土地，其給付租金，係基於與他人之
    契約關係，與上訴人伸和公司占用系爭房地，並無因果關係，亦不得依侵權行為
    請求賠償等語，資為抗辯。
三、被上訴人乙○○亦以：伊家住台北縣永和市，均在台北市擔任上市證券公司專業
    經理人，為分公司主管，伊僅是上訴人伸和公司之名義負責人而已，實際上均係
    由伊胞姊蘇錦菊處理，伊不可能有上訴人永福公司所指之毀損及竊取等侵權行為
    。又系爭廠房之鐵捲門、天花板、吊扇、日光燈、大門馬達、落地窗等均為上訴
    人伸和公司所購置，依民法第四百三十一條第二項前段規定，伸和公司自可取回
    該等物品，該等物品有獨立性，並非附合於系爭廠房之重要成分，不屬上訴人永
    福公司所有等語，資為抗辯。
四、原審判決上訴人伸和公司應給付上訴人永福公司十四萬九千元，及自九十一年五
    月二日起至清償日止，按週年利率百分之五計算之利息，而駁回上訴人永福公司
    其餘之訴。
    上訴人永福公司於本院聲明：
      (一)原判決不利於上訴人永福公司部分廢棄。
      (二)上訴人伸和公司應再給付上訴人永福公司三十三萬一千零二十二元，被上訴
        人應給付上訴人永福公司五十萬六千七百八十元，及均自起訴狀繕本送達翌
        日起至清償日止，按年息百分之五計算之利息。
      (三)上訴人伸和公司之上訴駁回。
    上訴人伸和公司於本院聲明：
      (一)原判決不利於上訴人伸和公司部分廢棄。
      (二)上訴人永福公司在第一審之訴駁回。
      (三)上訴人永福公司之上訴駁回。
    被上訴人於本院聲明：上訴人永福公司之上訴駁回。
五、上訴人永福公司主張伊於九十年七月二十四日向原審執行處標買訴外人裕淳公司
    所有系爭房地（原審八十八年度執字第二五五九六號），經拍定取得不動產權利
    移轉證書（九十年八月七日取得）後，於同年八月十七日辦畢所有權移轉登記。
    系爭房地原由裕淳公司出租予訴外人元強有限公司，元強有限公司又轉租予上訴
    人伸和公司，租期自八十八年三月一日起至九十二年六月一日止，每月租金三萬
    元，雖上訴人伸和公司之租賃權業經執行法院予以除去，拍賣公告並註明拍定後
    點交。惟上訴人伸和公司仍繼續占用系爭房地，經原審執行處至現場命其於九十
    一年一月十三日點交，始於九十一年一月十三日搬遷，自永福公司於九十年八月
    十七日登記取得系爭房地所有權後，至九十一年一月十二日止（計至搬遷前一日
    ），伸和公司共占用一百四十九日。又永福公司於九十一年一月十三日下午前往
    接管時，系爭廠房之辦公室設施及電力線已被毀損，廠區鐵門及大門自動馬達已
    被拆走，永福公司以被上訴人係伸和公司負責人，有犯竊盜、毀損罪嫌，對被上
    訴人提起告訴，經台灣高雄地方法院檢察署以九十一年度偵字第二一二六○號對
    被上訴人提起公訴，嗣經原審及本院刑事庭判處被上訴人無罪確定在案之事實，
    為上訴人伸和公司及被上訴人所不爭，並經本院調取原審八十八年度執字第二五
    五九六號執行卷，及台灣高雄地方法院檢察署九十一年度偵字第二一二六○號、
    台灣高雄地方法院九十二年度易字第九九四號、本院九十二年度上易字第一一六
    ○號竊盜等案卷核閱屬實，自堪信為真實。
六、關於上訴人伸和公司，自永福公司於九十年八月十七日登記取得系爭房地所有權
    後，至九十一年一月十二日止（計至搬遷前一日），共占用系爭房地一百四十九
    日，有無侵權行為及不當得利部分：
  (一)按「所有人於法令限制之範圍內，得自由使用、收益、處分其所有物，並排除他
    人之干涉。所有人對於無權占有或侵奪其所有物者，得請求返還之，民法第七百
    六十五條、第七百六十七條分別定有明文。至民法第三百七十三條係規範買賣雙
    方對於買賣標的物之危險及利益之移轉之時點，乃屬債之關係之規定。本件被上
    訴人並非向上訴人買受系爭房屋，上訴人並非執行債務人，兩造間並無買賣關係
    之存在，自無民法第三百七十三條規定之適用。被上訴人既因執行法院拍賣系爭
    不動產，無人應買而承受取得其所有權，自得基於其所有權行使權利，並不因拍
    賣公告記載拍定後不點交而有異。」有最高法院八十三年度台上字第六九五號判
    決可資參照，查拍賣公告記載拍定後不點交時，承受人尚且得基於其所有權對占
    用人行使權利，則本件拍賣公告記載拍定後點交，拍定人即上訴人永福公司得基
    於其所有權對占用拍定物之上訴人伸和公司行使權利，更無疑異，蓋拍賣係由執
    行法院以強制力將執行債務人之財產予以出賣，若拍定人或承受人取得所有權後
    ，尚無使用、收益、處分其所有物之權能，無異使占用其所有物之人得利。本件
    上訴人伸和公司之租賃權業經執行法院予以除去，拍賣公告並註明拍定後點交，
    則上訴人伸和公司於上訴人永福公司拍定取得所有權時，尤應主動點交予永福公
    司使用、收益，其未此之為，仍繼續占用一百四十九日，顯係無法律上之原因而
    受利益，致永福公司受損害，自應返還其利益於永福公司。上訴人伸和公司辯稱
    永福公司於點交前尚無收益權云云，自不足採，其所引用之最高法院判例、裁判
    等，均與本件情形並不相同，不得比附援引。
  (二)又按不當得利請求之範圍，以受益人所受利益為限度（最高法院六十一年台上字
    第一六九五號判例參照）。上訴人伸和公司自八十八年三月一日起至九十二年六
    月一日止之租期中，系爭房地含廠房及基地每月租金三萬元，換算每一日租金為
    一千元，因此，其使用系爭房地之不當得利每日為一千元，堪予認定，上訴人永
    福公司依不當得利之法律關係，請求伸和公司返還相當於一百四十九日租金利得
    計十四萬九千元，為有理由，應予准許。至永福公司將伸和公司占用之系爭房地
    ，以「廠房」及「基地」分別計算而分別請求返還不當得利，顯與事理相違，無
    可採取，其另請求「基地」之不當得利十三萬一千零二十二元部分，應予駁回。
    又系爭房地為伸和公司無權占用，所侵害者事實上僅致永福公司不能行使使用、
    收益等權利之損害，一經永福公司請求返還不當得利，其損害即已回復而獲滿足
    ，永福公司並未舉証証明其不能行使使用、收益等權利尚有何其他損害，至其繼
    續使用前所租用他人之廠房，而依約支付之租金，係基於其與他人之租約清償債
    務，與此損害並無相當因果關係，因此，永福公司主張依侵權行為規定，請求上
    訴人伸和公司應賠償租金損害二十萬元，亦無理由。
七、關於被上訴人有無毀損、竊盜等侵權行為部分：
  (一)上訴人永福公司主張被上訴人有將系爭廠房辦公室設施、電力線、廠區鐵門及大
    門自動馬達搬走，係以被上訴人為伸和公司之負責人，其於所犯竊盜、毀損罪嫌
    偵審中已自白云云，惟查證人即被上訴人之姐蘇錦菊於上開被上訴人所涉之竊盜
    等案一審審理時證稱：伸和公司為家族企業，因伊父親要以兒子為負責人，所以
    才以被上訴人為名義負責人，但伸和公司係由伊實際負責經營及處理相關事務，
    被上訴人僅係名義負責人，被上訴人僅會看年度財務報表，知道公司之營運狀況
    而已，又伸和公司與永福公司僅開過一次協調會，係由伊代表伸和公司去開協調
    會的，永福公司稱其係化學公司，而伸和公司為鋼鐵公司，設備不相容，不願承
    購伸和公司所裝置之物品，起訴書附表所示之物係伊請員工蔡登景搬到新廠房，
    前於九十一年一月初，被上訴人自台北回到高雄時，伊有告知被上訴人上開協調
    對話及內容，被上訴人僅稱由伊處理即可，當時伊並無告訴被上訴人欲搬走系爭
    物品，是伊自行決定將系爭物品搬遷的，又寄發予永福公司之存證信函，雖均以
    被上訴人名義為之，但此係因被上訴人為名義負責人，而由伊、或委請律師以被
    上訴人之名義發存證信函等語。另證人即伸和公司員工蔡登景亦於該案一審審理
    時證稱述：伊係任職伸和公司擔任業務員及廠務之調度等職務，即工人之職務是
    由伊調度指揮，而被上訴人係伸和公司之名義負責人，實際上負責經營之人是被
    上訴人之姐蘇錦菊，本件系爭物品係由蘇錦菊指示伊，將系爭物品搬遷至新廠房
    ，而由伊指揮公司工人拆除搬遷，再向蘇錦菊報告處理情形，並非被上訴人指示
    伊搬遷的，而伊僅於一次尾牙時見過被上訴人而已等語。又永福公司之代表人甲
    ○○於該案一審審理時亦稱：永福公司與伸和公司就廠房協調及點交或委託律師
    、或由陳淑慧辦理外，伊僅因用電事宜與林宗賢接洽過，當時林宗賢係稱伸和公
    司欲將用電及線路以六十萬元出賣伊，當時伊沒有答應等語；證人陳淑慧於該案
    亦證稱：在拍定後，並無與被上訴人接洽過等語；證人林宗賢於該案亦證稱：伸
    和公司是由蔡登景與伊聯繫等語。業經本院調取上開刑事案卷核閱屬實，足見永
　　福公司與伸和公司協調點交過程中，被上訴人並未出面，而伸和公司將系爭廠房
　　辦公室設施及電力線、廠區鐵門及大門自動馬達等物搬遷，係由伸和公司實際負
　　責人蘇錦菊指示蔡登景所為，被上訴人並未參與，堪予認定。被上訴人於該案偵
　　審中雖曾言及有拿走伊公司之物云云，惟其係因經蘇錦菊告知後，以伸和公司名
　　義負責人所為陳述，並非承認其為行為人，上訴人永福公司此部分之主張，尚難
　　採信。
  (二)被上訴人既未將系爭廠房辦公室設施、電力線、廠區鐵門及大門自動馬達搬走，
    則縱認系爭廠房辦公室設施、電力線、廠區鐵門及大門自動馬達為上訴人永福公
    司所有，被上訴人亦無侵權行為可言，永福公司主張依侵權行為法則，請求被上
    訴人賠償伊(1)廠區鐵門修復及大門自動馬達更換費用二十八萬零一百元，(2)辦公
    室設施修復費五萬零七百元，(3)電力線修復費十七萬五千九百八十元，合計五十
    萬六千七百八十元，為無理由，應予駁回。
八、綜上所述，永福公司依不當得利之法律關係，請求伸和公司返還占用系爭房地一
    百四十九日之不當得利十四萬九千元及自起訴狀繕本送達翌日即九十一年五月二
    日起至清償日止，按週年利率百分之五計算之利息，為有理由，應予准許。逾此
    部分之請求均無理由，應予駁回。原審為此判決，並無違誤，永福公司、伸和公
    司各就其敗訴部分，請求廢棄改判，均無理由，均應予駁回。
據上論結，本件永福化學工業有限公司、伸和鋼鐵有限公司之上訴，均為無理由，依
民事訴訟法第四百四十九條第一項、第七十八條，判決如主文。
中　　　華　　　民　　　國　　九十三　　年　　　二　　　月　　十八　　　日
                                      臺灣高等法院高雄分院民事第三庭
~B1審判長法官　張國彬
~B2　　　法官　鄭月霞
~B3　　　法官　徐文祥
正本係照原本作成
不得上訴
中　　　華　　　民　　　國　　九十三　　年　　　二　　　月　　十八　　　日
~B法院書記官　　許信宗
